臺灣高等法院高雄分院刑事判決　　　 100年度上訴字第1562號
上　訴　人
即　被　告　黃意捷
　　　　　　潘振達
共　　　同
指定辯護人　本院公設辯護人　 孫妙岑
上列上訴人等因強盜等案件，不服臺灣高雄地方法院100 年度訴
字第443 號中華民國100年8月4 日第一審判決（起訴案號：臺灣
高雄地方法院檢察署100 年度偵字第6206、6555、8584號），提
起上訴，本院判決如下：
     主  文
上訴駁回。
     事  實
一、黃意捷前因強盜案件，經臺灣高雄少年法院以95年度少訴字
    第10號判處有期徒刑3 年10月確定，甫於民國98年8 月24日
    縮短刑期執畢出監；潘振達前因搶奪案件，經原審以96年度
    訴字第5185號判處有期徒刑1 年確定，甫於98年6 月23日縮
    刑期滿執行完畢。
二、緣谷巍（同案被告，由檢察官另行偵辦）於100 年2 月7 日
    ，透過黃意捷之母力宥靜出面向從事小額貸款之蔡榮春借得
    新台幣（下同）3 萬元，而潘振達亦於同年1 月間向蔡榮春
    借得2 萬元，均未清償。詎黃意捷、潘振達與谷巍竟共同基
    於意圖為自己不法所有之結夥3 人強盜犯意聯絡，由谷巍利
    用不知情之力宥靜（另經檢察官為不起訴處分確定）於100
    年2 月13日晚上7 時許，以電話向蔡榮春佯稱欲償還借款，
    誘騙蔡榮春至高雄市苓雅區○○○路110 巷口收取款項，黃
    意捷、潘振達、谷巍乃結夥3 人，於同日晚上7 時15分許在
    上開地點，見蔡榮春自其所駕駛之0950-MG 號自用小客車（
    下稱系爭汽車）下車，即上前將蔡榮春擋下，共同徒手圍毆
    蔡榮春，使蔡榮春受有右眼、右臉多處擦挫傷、脖子多處紅
    腫瘀傷、頭部挫傷、頭暈疑腦震盪等傷害，至使蔡榮春不能
    抗拒，而強取蔡榮春脖子上之金項鍊，並搜括蔡榮春身上之
    系爭汽車鑰匙及行動電話1 支，再接續推由谷巍、潘振達強
    拉蔡榮春上車，黃意捷則負責駕駛系爭汽車，以此方式限制
    蔡榮春之行動自由，途中潘振達在系爭汽車內，乘蔡榮春剛
    被毆打心生畏懼無法抵抗之際，接續強盜蔡榮春置於該車副
    駕駛座上背包內之新臺幣76,000元、人民幣2,100 元、駕照
    、身分證、護照、臺胞證、郵局提款卡及手機4 支等財物得
    逞。惟谷巍等3 人見狀猶嫌不足，復推由谷巍在系爭汽車上
    接續對蔡榮春恫嚇稱：需再交付100,000 元及潘振達所簽發
    面額20,000元之本票及借據，否則要打斷你1 條腿等語，蔡
    榮春因已遭其等毆打成傷而無法抗拒，懾於該等威嚇之下，
    迫於無奈只得同意，惟因無法湊得100,000 元，經徵得谷巍
    之同意，約定於隔日由蔡榮春交付30,000元及潘振達所簽發
    之前開本票、借據後，谷巍3 人始將蔡榮春丟棄於高雄市鳥
    松鄉仁美派出所附近空曠之農地後駕車離去。嗣因蔡榮春旋
    即報警處理，於100 年2 月14日下午2 時許，谷巍打電話向
    蔡榮春連繫取款事宜，蔡榮春表示僅籌到20,000元，經谷巍
    同意由蔡榮春交付20,000元即可，並約定在高雄市前鎮區○
    ○○路252 號前交付款項後，谷巍3 人遂推由黃意捷指示不
    知情之施宇哲、李文德（施宇哲、李文德2 人另經檢察官為
    不起訴處分確定），於同日下午2 時50分許前往上址收取前
    述款項時，為警當場逮補因而查獲。
三、案經蔡榮春訴由高雄市政府警察局苓雅分局移送臺灣高雄地
    方法院檢察署檢察官偵查起訴。
     理  由
甲、程序部分：
    本判決以下所引用之傳聞證據，被告及辯護人於本院審理時
    ，均表示沒有意見，且未於言詞辯論終結前聲明異議，本院
    審酌上開傳聞證據作成時，並無不法之情事，認為適當，依
    刑事訴訟法第159 條之5 第2 項規定，自有證據能力，均得
    為證據。
乙、實體部分：
一、上開事實，業據上訴人即被告黃意捷、潘振達於原審及本院
    審理時供承不諱，核與證人即告訴人蔡榮春於警詢、偵查中
    及原審審理時指訴，證人力宥靜、施宇哲、李文德於警詢、
    偵查中證述之情節相符，並有告訴人診斷證明書、被告潘振
    達、證人力宥靜之身分證件、借據、本票影本各1 紙附卷可
    稽，足見被告2 人之自白與事實相符，自得採為認定被告犯
    罪之證據。綜上所述，本件事證明確，被告2 人之犯行，均
    堪認定。
二、論罪科刑：
  (一)按強盜罪之強暴、脅迫，以所施用威嚇之程度，客觀上足以
    壓抑被害人之意思，致使不能抗拒為已足。次按刑法上以威
    嚇方法使人交付財物之強盜罪，與恐嚇罪之區別，係以對於
    被害人施用威嚇程度為標準；如其程度足以抑壓被害人之意
    思自由，至使不能抵抗而為財物之交付者，即屬強盜罪；否
    則，被害人之交付財物與否，儘有自由斟酌之餘地者，即應
    成立恐嚇取財罪。又恐嚇行為不以將來之惡害通知為限，即
    以強暴脅迫為手段，而被害人未達於不能抗拒程度者，亦屬
    之（最高法院30年上字第668號判例、最高法院80年度第4次
    刑事庭會議決議意旨參照）。至施用之威嚇手段，客觀上是
    否足以壓抑被害人之意思自由，應依一般人在同一情況下，
    其意思自由是否因此受壓制為斷，不以被害人之主觀意思為
    準（最高法院87年度台上字第3705號判決意旨參照）；如行
    為人所實施之不法手段足以抑制通常人之抗拒，使之喪失自
    由意思，即與「不能抗拒」之意義相當。本件告訴人因遭誘
    騙，誤認係至上開與力宥靜相約地點收取借款，甫於下車之
    際即遭被告2 人夥同谷巍輪番徒手毆打，衡以當時客觀情狀
    ，告訴人可認已因被告等人突如其來之強暴行為而心生恐懼
    ，其意思自由確係遭被告等人之不法強暴行為壓制，而達於
    不能抗拒之程度，始任由被告等人強取金項鍊得逞；又被告
    等人在將告訴人強拉上車限制行動自由後，在告訴人仍處於
    不能抗拒之情況下任意強取系爭汽車內之財物，後推由谷巍
    接續以：要交付100,000 元及潘振達所簽發面額20,000元之
    本票及借據，否則要打斷你1 條腿等語恫嚇告訴人，衡諸告
    訴人適遭被告毆打成傷，旋即被強拉上車限制行動自由，告
    訴人對於被告等人前開恐懼之情緒應仍存在，其意思自由遭
    被告等人壓抑之程度自未有所減弱，則告訴人就被告等人在
    系爭汽車上要求再行交付其他財物及本票、借據之恐嚇行為
    ，當無自由斟酌是否交付之餘地，應係因不能抗拒，迫於無
    奈方答應被告之要求，是被告等人推由谷巍以前詞恫嚇告訴
    人以另行取得財物及潘振達所簽發之本票、借據之行為，亦
    應屬強盜行為無疑。
  (二)又按犯強盜罪，同時剝奪人之行動自由，是否另應成立妨害
    自由罪，須就犯罪行為實施經過之全部情形加以觀察，如該
    妨害自由之行為已可認為強盜行為之著手開始，即以取財之
    目的，加暴行於人身，是其實施之強暴脅迫，即屬強盜罪之
    部分行為，當無另成立妨害自由罪之餘地（最高法院79年度
    台上字第3832號判決意旨可稽）；另按以強暴之方式實施強
    盜行為者，因係以有形力直接對人行使，過程中不免對被害
    人身體造成某程度之傷害，故行為人因犯強盜罪而致被害人
    受有普通傷害者，除其另有傷害被害人身體之故意，應分別
    情形依總則數罪併罰或從一重處斷者外，概應認此乃施暴之
    當然結果，而當為強暴行為吸收，不予論罪。本件被告2 人
    夥同谷巍共同毆打告訴人，至使告訴人不能抗拒而強取告訴
    人身上之金項鍊等財物，其等傷害告訴人之行為係在遂行強
    盜告訴人財物之目的，告訴人因此所受傷害乃被告等強盜犯
    行之當然結果，應為強盜行為所吸收，不另論罪；又被告等
    人將告訴人強拉上車限制告訴人之行動自由，並藉控制告訴
    人行動自由之該段期間，接續於系爭汽車上搜括告訴人背包
    內之財物及恐嚇告訴人另行交付財物及潘振達所簽發之本票
    、借據，被告等人限制告訴人行動自由之行為，依前揭判例
    意旨，當屬強盜行為之部分行為，自亦不再另論妨害自由罪
    。
  (三)核被告黃意捷、潘振達所為，均係犯刑法第330 條第1 項之
    結夥3 人以上強盜罪。本件被告2 人夥同谷巍傷害告訴人並
    妨害其行動自由之行為，均係強盜告訴人財物之部分行為，
    應為強盜行為所吸收，不另論罪，公訴人認應另論傷害及妨
    害自由罪，容有未合。公訴意旨固另以被告等人於系爭汽車
    上推由谷巍恫嚇告訴人令其另行交付財物及潘振達所簽發之
    本票、借據，嗣因交付時為警查獲而未得逞之行為，係該當
    於刑法第346 條第2 項、第1 項之恐嚇取財未遂罪（見原審
    卷第112 頁背面），惟告訴人於遭被告等人輪番毆打之際，
    其意思自由已遭壓抑至不能抗拒之程度，該等不能抗拒之狀
    態並持續至告訴人遭被告等人載至高雄市鳥松區仁美派出所
    附近空曠之農地丟棄時始行結束，難認告訴人就是否另行交
    付財物、本票、借據等情有自由斟酌之餘地，已如前述，被
    告等人此部分犯行應成立刑法第330 條第2 項、第1 項之結
    夥3 人以上強盜未遂罪，公訴人認此部分應論以恐嚇取財未
    遂罪，尚有未恰，惟社會基本事實既屬同一，自應變更起訴
    法條。被告2 人與谷巍就上開結夥3 人以上強盜犯行，有犯
    意聯絡及行為分擔，應論以共同正犯。被告等人利用不知情
    之力宥靜、施宇哲、李文德實施犯罪，均為間接正犯。被告
    2 人及谷巍基於結夥3 人以上強盜之犯意，所為徒手毆打告
    訴人後強取金項鍊及搜刮告訴人身上財物、強拉告訴人上車
    限制其行動自由後強取告訴人置於系爭汽車內背包內之財物
    等強盜既遂行為，以及被告等人於控制告訴人行動自由期間
    ，恫嚇告訴人交付其他財物及潘振達所簽發之本票、借據，
    嗣於隔日向告訴人索款，未及交付即遭警查獲而未得逞之強
    盜未遂行為，均係基於同一結夥3 人以上強盜犯意，於密接
    時間內所為之行為，各行為之獨立性極為薄弱，依一般社會
    健全觀念，在時間差距上，難以強行分開，在刑法評價上，
    以視為數個舉動之接續施行，合為包括之一強盜行為予以評
    價，較為合理，應論以接續犯，僅成立結夥3 人以上強盜既
    遂罪1 罪。公訴人認被告等前後數次之強盜行為係集合犯之
    關係，亦有未洽。再被告黃意捷、潘振達有如事實欄一所示
    前科，甫分別於98年8 月24日、98年6 月23日縮刑期滿執行
    完畢等情，有臺灣高等法院被告前案紀錄表2 份在卷可查，
    其等前受徒刑之執行完畢，5 年以內故意再犯有期徒刑以上
    之罪，均為累犯，均應依刑法第47條第1 項規定加重其刑（
    依少年事件處理法第83條之1 第1 項之規定，少年受刑之執
    行完畢或赦免3 年後，視為未曾受各該宣告，其立法意旨係
    為鼓勵少年自新向上，使其不受社會歧視致阻其更生之路所
    為前科抹銷之規定，故少年受刑之執行完畢或赦免翌日起算
    ，3 年內未再受刑之宣告者，該前科紀錄即不復存在，視為
    未曾受該刑之宣告，而不能以累犯論擬，至少年在此3 年內
    曾否再犯罪，並非所問，最高法院98年度台非字第322 號判
    決要旨可資參照。查本件被告黃意捷前因強盜案件，經臺灣
    高雄少年法院以95年度少訴字第10號判決判處有期徒刑3 年
    10月確定，其犯罪時固為14歲以上未滿18歲之少年，惟其於
    98年8 月24日執行完畢後，未滿3 年即再受本件刑之宣告，
    則前案刑之宣告既尚未抹消，揆諸前開說明，自仍應論以累
    犯，附此敘明）。
  (四)原審因而適用刑法第330 條第1 項、第47條第1 項規定，並
    審酌被告2 人正值青壯之年，本應戮力工作賺取財物，竟不
    思以正當手段獲取報酬，反圖不勞而獲，夥同谷巍假藉細故
    將告訴人毆打成傷，至使告訴人不能抗拒後，強取告訴人身
    上財物，復又限制告訴人之行動自由，強拉告訴人上車再任
    意強取系爭汽車內之財物，且猶不知滿足，再接續恫嚇告訴
    人交付其他財物及潘振達所簽發之本票、借據，造成告訴人
    身心受創，對社會治安亦產生嚴重威脅，且迄未賠償告訴人
    所受損失，實無可取；惟念及被告2 人犯後尚知坦承犯行，
    兼衡被告2 人犯罪之情節、手段、目的及其等所受教育程度
    、家庭經濟狀況等一切情狀，分別量處有期徒刑8 年，以資
    懲儆。經核原判決認事用法並無不合，量刑亦屬適度。被告
    等上訴意旨，指摘原判決量刑過重不當，為無理由，應予駁
    回。
據上論斷，應依刑事訴訟法第368條，判決如主文。
本案經檢察官劉宗慶到庭執行職務。
中    華    民    國  100     年    11    月    24    日
                  刑事第七庭    審判長法  官 莊飛宗
                                      法  官 蔡廣昇
                                      法  官 謝宏宗
以上正本證明與原本無異。
如不服本判決應於收受本判決後10日內向本院提出上訴書狀，其
未敘述上訴理由者，並得於提起上訴後10日內向本院補提理由書
狀（均須按他造當事人之人數附繕本）「切勿逕送上級法院」。
中    華    民    國  100     年    11    月    25    日
                                      書記官 蘇恒仁
附錄本判決論罪科刑法條：
中華民國刑法第330條第1項
（加重強盜罪）
犯強盜罪而有第321 條第1 項各款情形之一者，處7 年以上有期
徒刑。